【裁判字號】    90,判,2342
【裁判日期】    901207
【裁判案由】    綜合所得稅
【裁判全文】
最  高  行  政  法  院  判  決                    九十年度判字第二三四二號
    再 審原 告  乙○○
    訴訟代理人  甲○○
    再 審被 告  財政部臺北市國稅局
    代  表  人  張盛和
右當事人間因綜合所得稅事件，再審原告對本院中華民國八十九年二月二十四日八十
九年度判字第四七四號判決，提起再審之訴，本院判決如左︰
    主  文
再審之訴駁回。
再審訴訟費用由再審原告負擔。
    事  實
緣再審原告民國（以下同）八十五年度綜合所得稅結算申報，經再審被告查得再審原
告之配偶甲○○取自美商．仙蕾股份有限公司台灣分公司（下稱仙蕾公司）之營利所
得新台幣（下同）一○、五八八元未合併申報，遂依查得資料核定其綜合所得總額為
九九八、三四四元，補徵綜合所得稅一、三七六元。再審原告不服，申請復查，未獲
變更，提起訴願亦遭決定駁回，由再審原告之配偶提起再訴願，仍經行政院決定駁回
後，復由再審原告提起行政訴訟，經本院以八十九年判字第四七四號判決（下稱原判
決）駁回在案。再審原告仍未甘服，乃提起再審之訴。茲摘敘兩造訴辯意旨如次：
再審原告起訴意旨及補充理由略謂：一、經查稅法本身並沒有變更，而財政部卻先後
有不同之函釋，足見再審被告據以為行政處分之財政部台財稅字第八三一五八七二三
七號函有嚴重瑕疵，復有財政部台財稅字第○八八○四五○一四三號函：「多層次傳
銷事業已向行政院公平交易委員會報備其個人參加人年度進貨金額等於建議售價總額
，並將建議售價標示於商品上者，得免依本部八十三年三月三十日台財稅第八三一五
八七二三七號函釋規定，計算個人參加人之營利所得，該傳銷事業並免予填報個人參
加人之進貨資料申報表；．．．」，而本案正符合該函釋規定，免計免報營利所得，
故應補稅額為零元。二、公平交易法第八條並未明文規定傳銷事業之參加人有絕對之
銷售義務，從而實不足以認定再審原告有銷售之事實。三、再審原告之其他所得源自
向傳銷事業進貨達一定標準而自該事業取得之獎金，故進貨為本稅之必要條件，則支
付進貨之價金是為本稅之必要成本，而佣金計算服務費為本稅之必要費用，相關證明
於本案再訴願時均已補上，且再審被告早有該證據，並據以為課徵營利事業所得稅之
唯一證據，是再審被告財北國稅法字第八九二七九三六號函內之說明顯為推卸之詞，
無法令再審原告信服。四、仙蕾公司未向公平交易委員會報備其個人參加年度進貨金
額等於建議售價總額，此乃純屬傳銷事業機構仙蕾公司之疏失責任，此乃不可歸責於
再審原告配偶之事由，實不足據以為課稅之基礎。綜上所陳，原告為保合法租稅權益
爰依法提起再審訴，並求為廢棄原判決，並撤銷一再訴願決定及原處分，由再審被告
就再審原告其他所得部分溢繳之稅款及利息一併退還等語。
再審被告答辯意旨略謂：一、按「個人之綜合所得總額，以其全年左列各類所得合併
計算之：第一類：營利所得：．．．個人一時貿易之盈餘皆屬之。」及「納稅義務人
之配偶，．．．有前條各類所得者，應由納稅義務人合併報繳。」分別為行為時所得
稅法第十四條第一項第一類及第十五條第一項所明定。又「核釋多層次傳銷事業參加
人銷售商品或提供勞務取得之所得課稅疑義。．．．（三）個人參加人部分：１個人
參加人銷售商品或提供勞務與消費者，所賺取之零售利潤，除經查明參加人提供之憑
證屬實者，可核實認定外，稽徵機關得依參加人之進貨資料按建議價格（參考價格）
計算銷售額，如查無上述價格，則參考參加人進貨商品類別，依當年度各該業營利事
業同業利潤標準之零售毛利率核算之銷售價格計算銷售額，再依一時貿易盈餘之純益
率百分之六核計個人營利所得予以歸戶課稅。．．．」為財政部八十三年三月三十日
台財稅第八三一五八七二三七號函（參閱財政部編印八十七年版所得稅法令彙編第一
三三頁）所明釋。查再審原告之配偶為參加仙蕾公司之直銷商，本局遂依該公司填報
再審原告之配偶八十五年度之進貨資料按建議售價計算銷售額為一七六、五四四元，
再按一時貿易盈餘之純益率百分之六核計營利所得為一○、五八八元，併課再審原告
八十五年度綜合所得稅。二、再審原告主張其配偶八十五年度向傳銷事業進貨自用商
品，符合財政部台財稅第○八八○四五○一四三號函釋規定，免計免報營利所得，查
按「多層次傳銷事業已向行政院公平交易委員會報備其個人參加人年度進貨金額等於
建議售價總額，並將建議售價標示於商品上者，得免依本部八十三年三月三十日台財
稅第八三一五八七二三七號函釋規定，計算個人參加人之營利所得，該傳銷事業並免
予填報個人參加人之進貨資料申報表；．．．」為財政部八十九年一月五日台財稅第
○八八○四五○一四三號函所明釋，再審原告並未提示仙蕾公司向行政院公平交易委
員會報備其個人參加人年度進貨金額等於建議售價總額之證明文件，是本局以再審原
告配偶「八十五年度多層次傳銷事業參加人進貨資料申報表」所載建議售價計算銷售
額為一七六、五四四元，再按一時貿易盈餘之純益率百分之六核計營利所得為一○、
五八八元，併課其當年度綜合所得稅，徵諸前揭規定，並無違誤。另再審原告主張其
他所得部分，本局業依鈞院判決指示，以八十九年三月十五日財北國稅法字第八九一
一七九三六號函再審原告，告知本局原已從其申報數認定，並無不合，併予陳明。綜
上論述，再審原告所訴，已如前述，並經鈞院判決所認同，是應無再審原告主張未經
斟酌之重要證物情事，原判決並無違誤，再審原告提起再審之訴，顯無理由，請依法
駁回再審原告之訴等語。
    理  由
一、按行政訴訟當事人對本院之判決提起再審之訴，必須具有行政訴訟法第二百七十
三條第一項第一款（即修正前行政訴訟法第二十八條）所列各款情形之一者，始得為
之，而該條項第十三款（即修正前第十款）所謂發見未經斟酌之重要證物者，係指該
證物在前訴訟程序中即已存在而當事人不知其存在，現始發現者而言，並以如經斟酌
可受較有利益之裁判者為限，亦經本院六十九年判字第七三六號著有判例。又按「個
人之綜合所得總額，以其全年左列各類所得合併計算之：第一類：營利所得：．．．
個人一時貿易之盈餘皆屬之。」及「納稅義務人之配偶，．．．有前條各類所得者，
應由納稅義務人合併報繳。」分別為行為時所得稅法第十四條第一項第一類及第十五
條第一項所明定。又「核釋多層次傳銷事業參加人銷售商品或提供勞務取得之所得課
稅疑義。．．．（三）個人參加人部分：１個人參加人銷售商品或提供勞務與消費者
，所賺取之零售利潤，除經查明參加人提供之憑證屬實者，可核實認定外，稽徵機關
得依參加人之進貨資料按建議價格（參考價格）計算銷售額，如查無上述價格，則參
考參加人進貨商品類別，依當年度各該業營利事業同業利潤標準之零售毛利率核算之
銷售價格計算銷售額，再依一時貿易盈餘之純益率百分之六核計個人營利所得予以歸
戶課稅。．．．」復經財政部八十三年三月三十日台財稅第八三一五八七二三七號函
釋有案，核與相關稅法規定並未違背，得予援用。本件再審原告八十五年度綜合所得
稅結算申報，經再審被告查得再審原告之配偶甲○○取自仙蕾公司之營利所得一○、
五八八元未合併申報，遂依查得資料核定其綜合所得總額為九九八、三四四元，補徵
綜合所得稅一、三七六元，再審原告不服，循序提起行政爭訟，經本院以八十九年度
判字第四七四號判決（以下簡稱原判決）駁回其訴在案。再審原告仍不服，提起本件
再審之訴，起訴意旨詳如事實欄所載，要旨略稱其配偶甲○○八十五年度向傳銷事業
進貨自用商品，符合財政部台財稅第○八八○四五○一四三號函釋規定，免計免報營
利所得，至於仙蕾公司未向公平交易委員會報備甲○○個人參加年度進貨金額等於建
議售價總額，此乃傳銷機構仙蕾公司之疏失，不可歸責於甲○○，不足據為課稅之基
礎。再審被告據以為行政處分之財政部台財稅字第八三一五八七二三七號函有嚴重瑕
疵等語，故依修正前行政訴訟法第二十八條第十款規定提起本件再審之訴。二、經查
原判決係以仙蕾公司為多層次傳銷事業，再審原告之配偶既參加該事業而為參加人，
則依公平交易法第八條規定之意旨，其配偶即係給付一定代價（給付金錢、購買商品
、提供勞務或負擔債務），以取得推擴、銷售商品或勞務及介紹他人參加之權利，並
因而獲得佣金、獎金或其他經濟利益之人。從而，再審原告如主張其配偶自仙蕾公司
購買並因而獲得獎金之商品，並未銷售，而係全數自行使用及饋贈親友，即應就該事
實負舉證責任。而再審原告所提切結書，係再審原告及其配偶所為無銷售行為之單方
聲明，並非行政機關與之締結之行政契約，又再審原告未提出其他確實證據以證明其
上開主張為真實，自無從為有利於再審原告之認定。是再審被告以再審原告配偶「八
十五年度多層次傳銷事業參加人進貨資料申報表」所載建議售價計算銷售額為一七六
、五四四元，再按一時貿易盈餘之純益率百分之六核計營利所得為一○、五八八元，
併課其當年度綜合所得稅，徵諸前揭規定，洵屬有據。再審被告並未有濫用權力違法
之可言，本件亦無違反賦稅公平、依法律納稅及自由權保障等理由為依據，對再審原
告所主張之證據何以不採，已詳加論述，認事用法均妥適，況且再審原告八十五年度
綜合所得稅，依實體從舊之原則，自應適用當時有效之財政部八十三年三月三十日台
財稅第八三一五八七二三七號函釋規定，核計營利所得。嗣後財政部八十九年一月五
日台財稅第○八八○四五○一四三號函釋雖對前開財政部八十三年三月三十日台財稅
第八三一五八七二三七號函釋雖有所補充稱「多層次傳銷事業已向行政院公平交易委
員會報備其個人參加人年度進貨金額等於建議售價總額，並將建議售價標示於商品上
者，得免依財政部八十三年三月三十日台財稅第八三一五八七二三七號函釋規定，計
算個人參加人之營利所得，該傳銷事業並免予填報個人參加人之進貨資料申報表；然
本件再審原告並未提出仙蕾公司向行政院公平交易委員會報備其個人參加人年度進貨
金額等於建議售價總額之證明文件，亦與該函釋之要件不符，再審被告以再審原告配
偶「八十五年多層次傳銷事業參加人進貨資料申報表」所載建議售價計算銷售額為一
七六、五四四元，再按一時貿易盈餘之純益率百分之六核計營利所得為一○、五八八
元，併課其當年度綜合所得稅，徵諸前揭規定，並無違誤，應無再審原告所稱發見未
經斟酌之重要證物，如經斟酌可受較有利益之裁判之情事。再審原告以發見未經斟酌
之重要證物為由提起再審，經核顯無再審理由，應予駁回。
據上論結，本件再審之訴為無理由，爰依行政訴訟法施行法第二條、第三條、行政訴
訟法第九十八條第三項前段，判決如主文。
中    華    民    國      九十      年      十二      月       七       日
                    最 高 行 政 法 院  第 二 庭
                                審 判 長 法  官      陳  石  獅
                                         法  官      鄭  淑  貞
                                         法  官      彭  鳳  至
                                         法  官      高  啟  燦
                                         法  官      黃  合  文
右  正  本  證  明  與  原  本  無  異
                                         法院書記官  蘇  金  全
中    華    民    國      九十      年      十二      月      十三      日


司法院資訊處製作；財團法人民間司法改革基金會備份。
